最　高　行　政　法　院　裁　定
　　　　　　　　　　　　　　　　　　 96年度裁字第01020號
抗　告　人　丙○○
　　　　　　丁○○
　　　　　　戊○○
　　　　　　乙○○
兼　共　同
訴訟代理人　甲○○
上列抗告人因與相對人臺中縣政府、臺灣省臺中農田水利會、內
政部土地測量局等3相對人間撤銷土地徵收事件，對於中華民國9
5年8月8日臺中高等行政法院95年度訴字第316號裁定提起抗告，
本院裁定如下︰
    主  文
抗告駁回。
抗告訴訟費用由抗告人負擔。
    理  由
一、本件抗告人基於下述客觀事實，在原審法院提起行政訴訟：
  (一)其等購買之多筆土地（即臺中縣石岡鄉○○○段660至668、
    657、658地號之土地）原本緊鄰臺中縣石岡鄉○○○號道路
    。其後於84年間辦理地籍重測結果，發現該石岡鄉○○號道
    路分割偏差，臺中縣石岡鄉公所遂於86年間辦理撤銷徵收同
    段566、570、576、659地號土地。
  (二)而上開土地經撤銷徵收以後，抗告人之土地即無法緊鄰上開
    道路（即石岡鄉○○路）。
  (三)抗告人因此於94年11月8日以書面向相對人臺中縣政府及內
    政部土地測量局等有關單位陳情，相對人臺中縣政府於94年
    11月15日作成府地測字第0940311782號函，通知臺中縣東勢
    地政事務所並副知抗告人，稱：「有關甲○○等五人94年11
    月8日陳情...乙案，請併本府94年10月25日府地測字第0940
    289595號函儘速辦理」等語。
  (四)抗告人另於94年10月13日再向相對人內政部土地測量局陳情
    ，該局則以94年11月28日測地字第0940010541號函相對人臺
    中縣政府並副知抗告人，稱：「．．．二本案前經本局94年
    11月14日測地字第0940010058號函請貴府卓處在案，請併本
    局前揭函意旨本於職權依法核處逕復陳情人並副知行政院中
    部聯合服務中心」。
  (五)抗告人對上開二函文表示不服，提起訴願，其間相對人臺灣
    省臺中農田水利會復以94年12月23日中水財字第0940601295
    號函知抗告人略以：「．．．二經查新金星段570地號土地
    ，係於86年間撤銷徵收並回復本會產權，．．．於91年間併
    同段663、638、641地號等三筆土地，陳報行政院農業委員
    會同意備查後，於92年間以公開標售方式辦理處分，並無爭
    議及複雜之情形。另同段576地號土地，非本會原有土地。
    ...」等語，抗告人乃再以94年12月29日訴願（補充）書載
    明不服該函。嗣經訴願決定不受理。
  (六)相對人乃以上開3相對人為被告提起本件行政訴訟，聲明請
    求撤銷前揭三函文及訴願決定。
二、原裁定則認上開三函文非屬行政處分，抗告人對之提起撤銷
    訴訟，顯有「起訴不備其他要件」之違法情形，因此以起訴
    不合法為由，而駁回抗告人在原審之起訴。
三、本件抗告意旨略謂：臺中縣東勢地政事務所於民國（下同）
    73年間辦理石岡鄉○○號道路分割，嗣84年間辦理地籍重測
    結果，發現石岡鄉○○號道路分割偏差，臺中縣石岡鄉公所
    遂於86年間辦理撤銷徵收同段566、570、576、659地號土地
    ，並經相對人臺中縣政府報請臺灣省政府以85年5月15日85
    府地二字第45473號函核准。整個過程全部是黑箱作業，當
    時的相對人臺中縣政府及省政府（今內政部）並未盡督導及
    審核之角色，且因未追究發生錯誤之原因及事後補救措施，
    致整個事件持續惡化，對抗告人等越來越不利云云。
四、經查：
  (一)本案抗告人在行政爭訟過程中對行政機關所提出之陳情或請
    求，其內容為何，實不明確。其真意似乎是主張上開業經撤
    銷徵收之道路用地，其實不應該撤銷徵收。此等主張內容實
    具有「鄰人爭訟」之特質，乃是以「非以其為處分相對人之
    行政處分，意外對其依規範保護說所享有之公權力造成侵犯
    ，而主張該行政處分違法」。但是若其爭訟內容真係如此，
    正確之途徑應該是，直接向作成「撤銷徵收處分」機關之上
    級機關提起「訴願」，方屬正途。
  (二)但抗告人卻未依上開標準作業程序處理，反而向上述3相對
    人分別請求或陳情，而以其等之答覆函文為爭訟對象，且以
    提起訴願之方式為救濟。此等爭訟方式又很類似於「請求行
    政機關為特定內容之行政處分」的「課予義務」行政爭訟類
    型。
  (三)在此法理上必須說明的則是，在「鄰人爭訟」之案型中，其
    訴訟類型到底是「撤銷爭訟」，抑或是「課予義務爭訟」，
    通常會由實證法來決定，實證法可能會將「鄰人爭訟」案件
    中，得獨立提起爭訟之「非處分相對人」範圍，以及「公法
    上權利」之具體內容，甚至是「提起爭訟之法定不變期間」
    直接予以規定，且一般而言，受理機關通常是原處分之作成
    機關。此時「鄰人爭訟」即會由原始型態之「撤銷爭訟」，
    開始向「課予義務爭訟」型態轉換，現行法制最明顯之例，
    即為商標法或專利法所規定之「異議」、「評定」或「舉發
    」制度，本質上皆有「鄰人爭訟」之特質。因此在法律上不
    能謂凡屬鄰人爭訟，其爭訟型態就一定是「撤銷爭訟」，也
    有可能是「課予義務爭訟」，而須由實證法之規範結構定之
    。
  (四)因此基於以上之法理說明，本案抗告人在原審之起訴，雖其
    僅請求撤銷原處分及訴願決定，但其爭訟類型應該比較接近
    於「課予義務訴訟」，而且在本質上為「課予義務爭訟」案
    件中，提起了「撤銷訴訟」。
  (五)但在課予義務爭訟案型中，行政機關之答覆是否應該被定性
    為一「拒絕處分」，基本上不是由答覆函本身如何記載決定
    ，而應是「由人民之請求內容，客觀上是否必須以作成『行
    政處分』的方式才能被滿足」來決定。
  (六)而由人民之請求內容，客觀上是否要以「行政處分」的方式
    作成，當然要視請求權之法規範基礎以及人民請求對象有無
    錯誤為準，當人民請求之行政機關「客觀上」不可能作成「
    人民期待內容之行政處分」時，則該等機關之答覆，當然也
    不會視為一個「拒絕處分」。
  (七)本案中抗告人既沒有表明其課予義務爭訟案件之請求權規範
    基礎（實證法依據），另外上開三名相對人也均非作成「撤
    銷徵收處分」之權責機關，是以抗告人本案之請求內容，客
    觀上為觀察，不可能由此等機關作成，是以該3相對人之答
    覆函，依上開法理，均非屬行政處分。從而原審法院以抗告
    人起訴顯有「起訴不備其他要件」之違法，予以裁定駁回，
    於法並無不合，抗告人求予廢棄，難認有理由，應予駁回。
五、依行政訴訟法第104條、民事訴訟法第95條、第78條、第85
    條第1項前段，裁定如主文。
中　　華　　民　　國　　96　　年　　5　　 月　　11　　日
                  第二庭審判長法  官　鄭　淑　貞
                              法  官  黃　合　文
                              法  官　吳　明　鴻
                              法  官　鄭　小　康
                              法  官　帥　嘉　寶
以  上  正  本  證  明  與  原  本  無  異
中　　華　　民　　國　　96　　年　　5　　 月　　14　　日
　　　　　　　　　　　　　　　書記官　莊　俊　亨
